臺灣高等法院民事判決　九十三年度勞再易字第一一號
　　再審原告　　甲○○
　　訴訟代理人　魏千峰律師
　　　　　　　　陳芬芬律師
　　再審被告　　商合行股份有限公司
　　法定代理人　楊守義
　　　　　　　　劉浩民
　　訴訟代理人　詹順貴律師
　　　　　　　　洪韶瑩律師
上列當事人間請求給付資遣費等事件，再審原告對於中華民國九
十三年八月三十一日本院九十二年度勞上易字第一三０確定判決
，提起再審之訴，經本院於九十四年一月十二日言詞辯論終結，
判決如下：
    主      文
再審之訴駁回。
再審訴訟費用由再審原告負擔。
    事實及理由
一、再審原告主張：再審被告九十一年十二月二十三日調整職務
    函，僅表明將再審原告從行政本部副總經理職務調任至臺北
    營業處，未明示要再審原告擔任業務員，依通常情形無法依
    此推知再審被告是要再審原告從事業務員工作及減少薪資，
    但原審忽視上開職務調整函內容，亦未調查再審原告於九十
    一年一月二日後實際從事之工作為何，即認再審原告同意調
    職，再審被告無給付再審原告相當於原擔任職務之薪資義務
    之見解，已違背經驗法則、論理法則，顯有不當適用民事訴
    訟法第二百二十二條第一項及第三項規定；次查，兩造對於
    調任後從事之工作內容與薪資，顯未達成「任職臺北營業所
    業務員、薪資新臺幣（下同）四萬一千五百元」之合意，但
    原審僅以再審原告已於九十二年一月二日至台北營業處所工
    作，且基於工作資歷，應對於新從事之工作內容與薪資有所
    認識，已可視為同意系爭勞動契約之變更，故原審適用勞動
    基準法第一條第一項、第二十一條、與民法第一百五十三條
    規定顯有錯誤。再者，再審原告赴任新職，係基於九十一年
    十二月二十三日調整職務函之要求，並未有表示同意變更工
    作內容與薪資之必然性，故原審判決亦違反論理法則。再查
    ，再審被告公司，對於調任員工，應明確告知調任後之勞動
    條件為何，但再審原告於九十二年一月二日赴任新職後，遲
    未告知變更後之勞動條件為何，再審原告於同年一月底始知
    受降職、減薪，藉此剝奪再審原告透過公司內部人事評議委
    員會申訴救濟之機會，此乃為損害再審原告之權利，並恣意
    減資近二萬三千元，影響再審原告全家生活，業已構成權利
    濫用，惟原審錯誤適用最高法院四十五年台上字第一○五號
    判例、七十一年台上字第七三七號判例，而認再審被告無民
    法第一百四十八條第一項權利濫用之情，適用法規顯有錯誤
    。末查，再審被告迄今仍未給付九十二年三月一日至三月二
    十日之薪資，縱原審認九十二年一月二日起，再審原告為臺
    北營業所之業務員，再審被告仍須按月給付再審原告相當於
    業務員之薪資（每月四萬一千五百元），亦即應再給付再審
    原告二萬七千六百六十六元。惟原審竟認再審被告已依變更
    後之勞動契約給付薪資，無違反勞動契約或勞動基準法，該
    判決顯已錯誤適用民法第四百八十六條、勞動基準法第二十
    二條、第二十三條、勞動基準法施行細則第九條等規定等情
    ，爰依民事訴訟法第四百九十六條第一項第一款之規定，請
    求：(一)廢棄臺灣高等法院九十二年度勞上易字第一三０號判
    決、臺北地方法院九十二年度勞訴字第六五號判決。(二)再審
    被告應再給付再審原告薪資一百萬五千三百三十六元，即自
    民國九十二年三月二十一日起至清償日止按年息百分之五計
    算之利息。
二、再審被告則以：原審法院於言詞辯論期日已使再審原告陳述
    其調任新職後之工作內容，再審原告亦稱無其他主張及證據
    ，因此原審法院並無未予調查相關證據之情形；另對於認定
    再審原告知悉、同意調職減薪事，原審法院基於雙方主張之
    理由、證據，亦於判決中附理由說明。因此再審原告所主張
    原判決適用法規錯誤之情形，並未達到至民事訴訟法第四百
    九十六條第一項第一款所謂「適用法規顯有錯誤」之「顯然
    」之程度。次者，再審原告是否知悉調職後之職務內容、雙
    方間之勞動契約是否已經合意變更等，皆屬原審法院依職權
    得自行認定事實之範圍，自無適用法規顯有錯誤之情形。退
    步言之，縱認再審原告所為主張形式上合於法定之再審事由
    ，然原審法院就此事實之推論並無違反論理法則、經驗法則
    ，因此再審原告之主張實質上仍無理由。再者，再審原告於
    辯論意旨狀中所提出之人事令，於原審言詞辯論終結前業已
    存在，又無任何不能於原審提出之情形，再審原告自不得任
    意指責原審法院未調查相關事實，故再審原告實有濫用再審
    程序，行上訴之實，將其原可於原審提出但卻未主張之事實
    ，再行提出。原審既已於確定判決中認定再審原告於接受調
    職命令函時，已同意調職、減薪之事實，而認為雙方勞動契
    約已經合意變更，對此等基於原審法院依職權所為之事實認
    定及解釋意思表示，並不屬於適用法規顯有錯誤之情形，因
    此再審原告自不得推翻原審之事實認定，而又主張再審被告
    遲未告知變更後之勞動條件，有權利濫用之情形，故再審原
    告據上開事由提起再審，顯無再審理由等語，資為抗辯。並
    答辯聲明：(一)再審之訴駁回。(二)如受不利判決，願供擔保請
    准宣告免為假執行。
三、按確定終局判決適用法規顯有錯誤者，得提起再審之訴，民
    事訴訟法第四百九十六條第一項第一款固有明文。惟所謂適
    用法規顯有錯誤，應以確定判決違背法規或現存判例解釋者
    為限，若在學說上諸說併存尚無法規判解可據者，不得指為
    用法錯誤（最高法院五十七年台上字第一○九一號判例參照
    ）。又按事實審法院認定事實之職權，無適用法規顯有錯誤
    之可言（最高法院六十三年台再字第六七號判例參照）。且
    適用法規顯有錯誤，不包括判決理由矛盾、理由不備、漏未
    斟酌證據及認定事實錯誤之情形在內（最高法院六十三年台
    上字第八八○號判例參照）。查再審原告雖以上開情節主張
    原確定判決適用法規顯有錯誤云云，惟查：
  (一)再審原告主張：再審原告並未有表示同意變更工作內容與薪
    資，且指摘原確定判決忽視職務調整函內容，亦未調查再審
    原告於九十一年一月二日後實際從事之工作為何，即認再審
    原告同意調職，再審被告無給付再審原告相當於原擔任職務
    之薪資義務之見解，已違背經驗法則、論理法則，顯有不當
    適用民事訴訟法第二百二十二條第一項及第三項云云，惟查
    原確定判決記載：「上訴人（即再審原告）自陳被上訴人（
    即再審被告）曾於同年月八日派員告知其在該處是任職業務
    員，並需減薪乙情，亦有九十二年二月十二日德字第○二二
    號律師函在卷足參（見北勞調卷一一頁），則上訴人自九十
    二年一月一日至台北營業處報到，並自該日即在該處工作，
    即可視為其業已同意該勞動契約之變更。‧‧‧‧‧況上訴
    人於被上訴人公司任職多年，並擔任主管職務已有數年，觀
    諸上訴人於任職行政本部副總經理期間，其中人事異動建議
    薪資、職別等事項，其均有建議權（見人事異動申請單，即
    原審卷六五至六七頁），上訴人對於被上訴人公司各部門員
    工、薪資等事項，均知之綦詳，是其既已同意因行政本部副
    總經理裁撤而將其調派至台北營業處任職，則其焉會不知業
    務員與行政主管薪資之差異乙事？此亦與常情有悖。準此，
    上訴人既同意調職，是被上訴人自無再依上訴人原擔任行政
    本部副總經理職務，給付上訴人薪資之義務。又被上訴人公
    司所屬之業務員每月薪資為四萬一千五百元，亦有薪資表附
    卷可稽（見北勞調卷九頁），並為上訴人所不爭執。故被上
    訴人依上訴人改任新職（即台北營業處之業務員）後之職務
    ，給付上訴人每月薪資四萬一千五百元，自無違反勞基法可
    言。是上訴人主張：伊並無同意減薪云云，自無可取。」足
    見原確定判決是依再審原告自陳為判斷再審原告是否知悉該
    職務調動且需減薪，且依經驗法則，再審原告擔任主管職務
    已有數年，對其中人事異動建議薪資、職別等事項，焉有不
    知之情，故原確定判決為上開事實之認定，並無違反經驗法
    則，不當適用民事訴訟法第二百二十二條第二項及第三項之
    規定之情形，更何況再審原告是否知悉調職後之職務內容、
    兩造間之勞動契約是否已經合意變更、再審原告是否同意調
    職之認定，既屬事實審法院認定事實之職權，縱有認定事實
    錯誤之情形，依上開判例意旨，亦與適用法規顯有錯誤之要
    件不合。
  (二)再審原告又主張：再審原告於九十二年一月二日赴任新職後
    ，再審被告遲未告知變更後之勞動條件為何，再審原告於同
    年一月底始知受降職、減薪，藉此剝奪再審原告透過公司內
    部人事評議委員會申訴救濟之機會，此乃為損害再審原告之
    權利，並恣意減資近二萬三千元，影響再審原告全家生活，
    業已構成權利濫用，惟原審錯誤適用最高法院四十五年台上
    字第一○五號判例、七十一年台上字第七三七號判例，而認
    再審被告無民法第一百四十八條第一項權利濫用之情，適用
    法規顯有錯誤云云。惟查：原確定判決已明確說明：「權利
    之行使，是否以損害他人為主要目的，應就權利人因權利行
    使所能取得之利益，與他人及國家社會因其權利行使所受之
    損失，比較衡量以定之。倘其權利之行使，自己所得利益極
    少而他人及國家社會所受之損失甚大者，非不得視為以損害
    他人為主要目的，此乃權利社會化之基本內涵所必然之解釋
    （最高法院七十一年台上字第七三七號判例意旨參照）。承
    前所述，本件被上訴人將上訴人調職，既是基於企業經營之
    必要性，且上訴人亦已同意該勞動契約之變更，則被上訴人
    自無何權利濫用可言。」因此，原確定判決基於再審被告確
    有業務規模緊縮達二分之一之事實，而認為系爭調職合乎企
    業經營之正當性、必要性，並無違反勞基法規定之處。且系
    爭調職減薪，係再審被告基於企業生存所必須，非針對再審
    被告一人，亦非基於損害再審原告之目的，況且，因業務縮
    編所需之調職減薪，雖使再審原告之職稱、薪資均有調降，
    然可使再審被告於財務艱困之際尚能勉力維持公司營運，而
    兼顧近百名公司員工生計，當然屬於法所保護之合法權利，
    而認再審被告無民法第一百四十八條第一項權利濫用之情形
    ，完全符合最高法院四十五年台上字第一○五號判例、七十
    一年台上字第七三七號判例關於權利是否遭濫用之認定標準
    ，顯無錯誤適用之情事。更何況是否有權利濫用之認定，亦
    屬事實審法院認定事實之職權，縱有認定事實錯誤之情形，
    依上開判例意旨，核與適用法規顯有錯誤之要件不合。
  (三)再審原告另主張：再審被告迄今仍未給付九十二年三月一日
    至三月二十日之薪資，縱原確定判決認九十二年一月二日起
    ，再審原告為臺北營業所之業務員，再審被告仍須按月給付
    再審原告相當於業務員之薪資（每月四萬一千五百元）亦即
    應再給付再審原告二萬七千六百六十六元。惟原審竟認再審
    被告已依變更後之勞動契約給付薪資，無違反勞動契約或勞
    動基準法，該判決顯已錯誤適用民法第四百八十六條、勞動
    基準法第二十二條、第二十三條、勞動基準法施行細則第九
    條等規定云云。惟查原確定判決業已說明「上訴人既已於九
    十二年一月二日至新職報到任職，即可視為業已同意兩造間
    勞動契約之變更，且其一直任職至同年三月二十日止，亦有
    請假卡在卷足稽（見原審卷五六頁），足見上訴人業已同意
    調任新職益明。準此可知，上訴人既已同意調任新職，並受
    領九十二年一月至三月之薪資，則被上訴人依據合意變更後
    之勞動契約給付薪資，即無違反勞動契約或勞基法。」等語
    ，且再審被告是否迄今仍未給付九十二年三月一日至三月二
    十日之薪資，經核亦屬事實審法院認定事實之職權，依上開
    說明，民事訴訟法第四百九十六條第一項第一款所謂適用法
    規顯有錯誤，不包括認定事實錯誤之情形在內。縱有認定事
    實錯誤之情形，亦無適用法規顯有錯誤之可言（再審原告於
    本院言詞辯論時陳稱已於九十三年十月二十三日收到再審被
    告匯款二萬七千六百六十六元）。
四、至於再審原告雖於辯論意旨狀中提出再證二、再證三，並陳
    稱再審被告對於其員工調職或降級時，人事令皆會表明調任
    後之單位與職級，然本件系爭調整職務函，未明示要再審原
    告擔任業務員等語云云。惟按不得上訴於第三審法院之事件
   （再審原告就原確定判決之上訴利益價額未逾一百五十萬元
    ，屬民事訴訟法第四百九十七條之不得上訴第三審之事件）
    ，其經第二審確定之判決，如就足影響於判決之重要證物漏
    未斟酌者，固得依民事訴訟法第四百九十七條規定，提起再
    審之訴。惟所謂就足以影響判決之重要證物漏未斟酌，係指
    足以影響於判決基礎之重要證物，於前訴訟程序業已提出，
    然未經確定判決加以斟酌或不予調查或未為判斷，且該證物
    足以動搖原確定判決基礎者而言。若於判決理由項下說明無
    調查之必要，或縱經斟酌亦不足影響判決基礎者，即與漏未
    斟酌有間，不得據為本條所定之再審理由。經查再審原告所
    提出再證二、再證三之文書，均於原訴訟程序言詞辯論終結
    前即已存在，又無任何無法於原訴訟程序提出之情形，即不
    符合「漏未斟酌之重要證物」之要件，且再審原告亦未執此
    為再審事由，自不得以此證物任意指責原確定判決法院未調
    查相關事實，違背經驗及論理法則，而濫用再審程序，行上
    訴之實，再審原告執此主張，即非可採。
五、綜上所述，原確定判決並無再審原告主張適用法規顯有錯誤
    之情形。再審原告據以提起再審之訴，為顯無再審理由，應
    予以駁回，爰判決如主文。
中　　華　　民　　國　　94　　年　　1 　　月　　26　　日
                  勞工法庭審判長法  官  　張宗權
                                法  官    陳永昌
                                法  官    蕭艿菁
正本係照原本作成。
不得上訴。
中　　華　　民　　國　　94　　年　　1 　　月　　26　　日
　　　　　　　　　　　  　　　　書記官    尤峰惠
